【裁判字號】    97,易,1768
【裁判日期】    970630
【裁判案由】    詐欺
【裁判全文】
臺灣臺中地方法院刑事判決              97年度易字第1768號
公  訴  人  臺灣臺中地方法院檢察署檢察官
被      告  甲○○
上列被告因詐欺案件，經檢察官提起公訴（九十七年度偵緝字第
六五九號），本院判決如下：
    主    文
甲○○幫助犯詐欺取財罪，處有期徒刑伍月，如易科罰金，新台
幣壹仟元折算壹日。
    犯罪事實
一、甲○○明知金融機構帳戶之存摺、印章及金融卡等物係供自
    己使用之重要理財工具，關係個人財產及信用之表徵，且知
    悉他人刻意收受金融機構帳戶之存摺、提款卡暨印章，將用
    以規避檢警機關之查緝，其後可能將取得之帳戶供作遭詐欺
    取財之受害人匯款時指定帳戶之用，且其發生不違背本意之
    情形下，竟仍基於幫助該一不詳年籍者詐欺取財之不確定故
    意，於民國九十六年五月四日其親自變更帳戶密碼後至同年
    月八日白惠仁受騙匯款前之某時，在不詳地點，以不詳代價
    ，將其向臺中民權路郵局申設取得局號0000000號、
    帳號0000000號帳戶之存摺、提款卡及密碼等物連同
    自己之印章交予某一不詳年籍者使用。而該名不詳年籍者取
    得前揭甲○○之帳戶、印章及提款卡等後，即基於意圖為自
    己不法所有之詐欺取財犯意，於九十六年五月八日（起訴書
    誤載為九十五年）中午十二時十五分許，撥打電話予白惠仁
    ，向白惠仁佯稱：你的電話遭他人盜打，且戶頭遭他人用以
    洗錢，目前已遭凍結，需匯款至指定之甲○○上開帳戶內等
    語，致使白惠仁因此陷於錯誤，而於同日下午二時二分許，
    至臺南縣鹽水鎮鹽水郵局，將所有新臺幣（下同）二十萬三
    千元款項匯至甲○○上開帳戶內。嗣經白惠仁發覺受騙報案
    後，員警查得前揭帳戶係甲○○本人所申請，始循線獲悉上
    情。
二、案經臺中市警察局第六分局報請臺灣臺中地方法院檢察署檢
    察官提起公訴。
    理    由
一、訊據被告甲○○固對其所申設之上開郵局帳戶內有筆二十萬
    三千元之匯款，且其已未持有該郵局帳戶之存摺、印章及提
    款卡等情供承不諱；然仍矢口否認有上開幫助詐欺取財之犯
    行，辯稱：其所有上開郵局帳戶之存摺、印章及提款卡應係
    遭某一綽號「阿順」之男子至其住處所竊取，其將提款卡密
    碼即其生日號碼二五二五號書寫在印章上以防遺忘，然印章
    亦同時遭竊，其曾向郵局申報遺失，係申報遺失當日發現帳
    戶資料不見云云。經查：
（一）上開郵局帳戶乃由被告本人申設使用，其後則於九十六年
      五月八日遭某一詐欺者以上開方式向被害人白惠仁施用詐
      術後，要求被害人白惠仁將款項匯入該郵局帳戶，白惠仁
      因此匯入上開款項，該郵局帳戶則遭列為警示帳戶等情，
      業為被告所不爭執，且據被害人白惠仁在警詢中指訴歷歷
      （詳見警卷第一至三頁），復有臺南縣警察局新營分局鹽
      水分駐所受理詐騙帳戶通報警示、詐騙電話斷話簡便格式
      表、內政部警政署反詐騙案件紀錄表、臺南縣警察局新營
      分局鹽水分駐所受理刑事案件報案三聯單、郵政國內匯款
      執據、臺灣郵政股份有限公司臺中郵局九十六年五月二十
      二日函暨檢附客戶歷史交易清單、被告上開帳戶之客戶歷
      史交易清單、臺灣郵政股份有限公司臺中郵局九十六年六
      月五日函附郵政存簿儲金提款單二紙、監視畫面照片（見
      警卷第五至二十頁）及通聯調閱查詢單（見警卷第二九至
      三一頁）等在卷足證，則被告上開郵局帳戶業遭某一詐欺
      者供作詐騙被害人白惠仁之人頭帳戶使用，自甚為明確。
（二）次者，被告雖辯以上情；然查，被告前於偵查中乃辯稱：
      「提款卡密碼我不記得，我是將密碼抄在紙條上放在住所
      被偷或掉了，我是九十六年五月中旬發現帳戶遺失，最後
      一次使用是提款二千元，是臺北方面轉帳給我急用，之後
      確定就沒使用過該帳戶。只有存摺遺失。」、「密碼是二
      五二五，是我生日比較好記。（問：密碼有無寫在存摺上
      ？）好像有。都跟存摺及印章放一起。」等情（詳見偵查
      案卷第六頁、第十九頁）；惟其後於本院行準備程序中則
      改稱：「我的帳戶可能是被綽號阿順者偷的，但我不知其
      姓名，以前常其常跟我搭訕，現已看到不人，我只遺失郵
      局帳戶存摺、提款卡及印章，是向郵局報遺失前十幾天發
      現不見（又改稱係發現遺失當天就去報遺失），密碼我寫
      在印章上，提款卡密碼是我去換的，當時帳戶沒有什麼錢
      。」等情（詳見本院案卷），可見被告對於伊上開帳戶之
      印章及提款卡密碼究有無遭竊，且平日乃將密碼書寫在何
      處及如何遺失，又究係何時發現遭竊及有無申報遺失等情
      ，前後所述顯不一致，已屬可疑。況查，觀諸被告自承伊
      於九十六年三月底提領該帳戶內之二千元款項後，曾於同
      年五月四日更換該帳戶密碼等情，有上開帳戶交易明細及
      申請變更密碼申請書存卷足參，顯見被告於達月餘未使用
      該帳戶後，重新更換上開帳戶之提款卡密碼當係有所用途
      甚明；惟佐以被告復供陳伊認上開物品可能係遭綽號「阿
      順」者所竊取，並曾向郵局申報遺失云云，益徵被告上開
      所辯，顯與常理有違，蓋以被告既為使用該帳戶而申請變
      更提款卡密碼，豈有於發現並懷疑遭某一綽號「阿順」之
      友人竊取後，竟未予報警處理之可能。綜上，足認被告辯
      稱伊上開帳戶資料可能係遭某一不詳年籍、綽號「阿順」
      者所竊云云，顯然無據，不足採信。
（三）另者，因帳戶存摺、提款卡遺失者，若至金融機構辦理掛
      失止付，詐欺者將無法提領詐得金額，且詐欺者若未得原
      帳戶所有人同意而加以使用，則詐得金額亦有可能遭原帳
      戶所有人提領一空，而詐騙所得之金額動輒上萬元，遠較
      購買或承租帳戶使用之微薄款項為鉅，是詐欺者衡情均不
      致以遺失或竊得之帳戶作為詐騙被害人之出入往來帳戶，
      而甘冒可能遭原帳戶所有人凍結帳戶補辦存摺資料領款，
      致無法提領之風險。再查，上開郵局帳戶既為被告平日所
      使用，且被告方為提款卡密碼之變更等情，業據被告供承
      在卷，則該帳戶之存摺及金融卡應屬被告個人之重要物品
      ，亦當十分重視並常檢視甚明，是以被告對於該存摺、印
      章及提款卡是否遺失一節，豈可能無較高之警覺性。準此
      ，可見被告辯稱其上開郵局帳戶乃係遭竊云云，核屬無據
      ，而被告上開帳戶當係經被告同意後交予他人使用者，容
      無疑義。再查，上開郵局帳戶乃自九十六年五月四日被告
      變更密碼起即無任何交易資料，迨至同年月八日則不僅有
      上開被害人白惠仁人匯入之二十萬三千元款項交易，且隨
      即於同日遭人以現金提款方式提領二十萬元等情，業為被
      告所不爭執，並有交易明細資料（詳見警詢案卷第十四頁
      背面）在卷可佐，顯而易見被告上開帳戶乃係被告於九十
      六年五月四日更換密碼後至同年月八日被害人白惠仁遭詐
      騙前之某日，交予某一不詳之成年人以遂行詐欺犯行之用
      ，至為明確。
（四）按刑法上之故意，分直接故意（確定故意）與間接故意（
      不確定故意），「行為人對於構成犯罪之事實，明知並有
      意使其發生者」為直接故意；又「行為人對於構成犯罪之
      事實，預見其發生而其發生並不違背其本意者」為間接故
      意；而參以郵政儲金或銀行帳戶可供款項之存匯、提領，
      一般人均可輕易申請開設，並無任何資格條件之限制，苟
      有使用金融存款帳戶之正當用途，自以使用其本人或可信
      賴之親友申請之帳戶，最為便利安全，始可避免帳戶名義
      人反悔或心存歹念，利用通知掛失止付、變更存戶印鑑圖
      章或換摺之方式，將帳戶內之款項領走一空，反致使用帳
      戶人蒙受損失，苟非為犯罪等不法目的或為掩飾自己真實
      身分，並藉以逃避查緝，依常情並無捨棄自己申設帳戶而
      迂迴以花費金錢或其他方法向無相當信賴關係之陌生人取
      得帳戶使用之理，且近年來以假貸款真詐財之犯罪類型層
      出不窮，該等犯罪，多數均係利用他人帳戶作為詐欺所得
      財物之出入帳戶，業經媒體廣為披載，是依一般人通常之
      知識、智能及經驗，均已詳知向陌生人購買、承租或其他
      方法取得帳戶者，多係欲藉該帳戶取得不法犯罪所得，且
      隱匿帳戶內資金之實際取得人之身分，以逃避追查，則被
      告係成年且有智識之人，對此亦應知之甚詳，自難諉稱不
      知，故被告對於交付上開郵局帳戶之存簿、印章及提款卡
      予該姓名年籍不詳之詐欺者，將可能被用來作為詐欺取財
      等非法用途上，應有所預見，且不違背其本意。是以，被
      告猶仍提供其所有上開帳戶予該名年籍不詳之詐欺者使用
      ，當堪認被告亦有容任該詐騙者將被告所有上開帳戶作為
      詐欺取財之匯款指定帳戶使用，準此，被告顯有幫助詐欺
      取財之不確定故意存在，應堪認定。
（五）再按刑法上之幫助犯，係指以幫助之意思，對於正犯資以
      助力，而未參與實施犯罪之行為者而言；查本件被告將其
      所有之帳戶提供予該名作為遭詐欺取財之受害人匯款指定
      之帳戶，乃係基於幫助他人詐欺取財之犯意，而被告提供
      上開帳戶之行為，復屬詐欺取財構成要件以外之行為，則
      被告自屬以幫助之意思，參與詐欺取財構成要件以外之行
      為，應以詐欺取財之幫助犯論。基上可證，本案事證明確
      ，被告之犯行，堪予認定。
二、查上開年籍不詳之成年人基於意圖為自己不法所有之犯意，
    以上開之方式為詐術，使被害人白惠仁陷於錯誤，而將本人
    之物交付，該不詳之成年人所為，係犯刑法第三百三十九條
    第一項之詐欺取財罪。被告將上開帳戶等物交給不詳年籍之
    成年人詐取財物，核其所為，係幫助犯刑法第三百三十九條
    第一項之詐欺取財罪。被告幫助該名詐欺者犯罪，為幫助犯
    ，依刑法第三十條第二項之規定，按正犯之刑減輕之。爰審
    酌被告隨意提供其所有之帳戶供他人非法使用，將助長社會
    犯罪風氣，可能導致真正犯罪者逍遙法外，其行為殊屬不當
    ，又被害人在財產上受有甚大損害，心理上亦受有相當之痛
    苦，對於此違背常態之交易資料，被告猶辯稱不知係出於不
    法行為，且其存摺及提款卡係遭人竊取云云，且犯罪後仍希
    圖狡辯以脫免刑責，並置被害人之損失於事外，毫無懺悔之
    意，惟念及被告本身並未實際參與本件詐欺取財之犯行，責
    難性較小等一切情狀，量處如主文所示之刑，並諭知易科罰
    金之折算標準。
據上論斷，應依刑事訴訟法第二百九十九條第一項前段，刑法第
三十條第一項、第二項、第三百三十九條第一項、第四十一條第
一項前段，刑法施行法第一條之一，判決如主文。
中    華    民    國    97    年    6     月    30    日
              刑事第四庭  審判長法  官  林宜民
                                法  官  林學晴
                                法  官  許惠瑜
以上正本證明與原本無異。
如不服本判決，應於收受送達後10日內向本院提出上訴書狀（應
敘述具體理由並附繕本）。
上訴書如未敘述理由，應於上訴期間屆滿後20日內補提理由書於
本院。
                                書記官  陳佳君
中    華    民    國    97    年    6     月    30    日
附錄法條：
中華民國刑法第339條第1項
（普通詐欺罪）
意圖為自己或第三人不法之所有，以詐術使人將本人或第三人之
物交付者，處5年以下有期徒刑、拘役或科或併科1千元以下罰金
。


司法院資訊處製作；財團法人民間司法改革基金會備份。
